【裁判字號】    93,訴更一,15
【裁判日期】    950105
【裁判案由】    損害賠償
【裁判全文】
臺灣臺北地方法院民事判決            93年度訴更一字第15號
原      告    乙○○
              庚○○
共      同
訴訟代理人    呂榮海律師
複  代理人    許志嘉律師
              蕭蒼澤律師
被      告    玫瑰共和國際事業有限公司
兼法定代理人  戊○○
被      告    己○○
共      同
訴訟代理人    吳玲華律師
              林士祺律師
上列當事人間損害賠償事件，本院於中華民國94年12月8日言詞
辯論終結，判決如下：
    主    文
原告之訴及假執行之聲請均駁回。
訴訟費用由原告負擔。
    事實及理由
一、原告起訴時原僅以乙○○為原告、以玫瑰共和國際事業有限
    公司（下稱玫瑰公司）為被告，嗣於訴訟繫屬中之民國93年
    9月30日言詞辯論時追加共同加盟人庚○○為原告，復於93
    年11月24日具狀追加戊○○及己○○為被告，被告玫瑰公司
    就追加原告部分表示無意見，而為本案之言詞辯論（見本院
    卷2第37頁），依民事訴訟法第255條第1項第5款、第2項規
    定，尚無不合；而就追加戊○○及己○○為被告部分，原告
    係主張戊○○及己○○分別為被告玫瑰公司之現任及前任負
    責人，依公司法第23條、民法第28條、第188條規定，應就
    侵權行為部分與被告玫瑰公司負連帶責任為由而為追加，基
    於訴訟經濟及糾紛解決一次性之原則，其追加亦無不合；又
    原告起訴時原聲明求為判決命：(一)被告玫瑰公司應給付原告
    新台幣（下同）160萬元及自起訴狀繕本送達翌日（按即93
    年9月7日）起至清償日止按年息5%計算之利息。(二)被告玫瑰
    公司應自93年5月1日起至96年3月6日止按月給付原告各20萬
    元，及自各應給付日次月1日起按年息5%計算之利息。(三)願
    以中國信託商業銀行可轉讓定期存單供擔保，請准宣告假執
    行（見本院卷1第3、4頁）。嗣於93年11月24日具狀改為聲
    明求為判決命：(一)被告應連帶給付原告160萬元及自起訴狀
    繕本送達翌日（即93年9月7日）起至清償日止按年息5%計算
    之利息。(二)被告應自93年5月1日起至96年3月6日止按月連帶
    給付原告各20萬元，及自各應給付日次月1日起按年息5% 計
    算之利息。(三)願以中國信託商業銀行可轉讓定期存單供擔保
    ，請准宣告假執行（見本院卷2第39、40頁）。核屬擴張（
    連帶給付）應受判決事項之聲明，依同法第255條第1項第3
    款規定，不受不得變更其訴之限制；原告復於94年8月18日
    具狀改為請求判決命：(一)被告應連帶給付原告380萬元及其
    中160萬元部分自93年6月1日起，其餘220萬元部分自94年4
    月1日起，均至清償日止按年息5%計算之利息。(二)願以中國
    信託商業銀行可轉讓定期存單供擔保，請准宣告假執行（見
    本院卷3第70頁）。核屬分別減縮（本金部分）及擴張（利
    息部分）應受判決事項之聲明，被告亦無異議，而為本案之
    言詞辯論（見本院卷3第68頁），依同法第255條第1項第3款
    、第2項規定，亦無不合，均合先敘明。
二、原告主張：被告玫瑰公司以經營「古典玫瑰園」茶飲餐點連
    鎖加盟為業，對外宣稱「前景美好，開店輕鬆當老闆」以吸
    引加盟者，其受引誘而加盟，於91年3月7日與被告玫瑰公司
    簽訂ROSE HOUSE加盟合約（下稱加盟合約），開設「古典玫
    瑰園復興北路店」（實際登記名稱則為喧園茶坊），合約期
    間為91年3月7日至96年3月6日，其因加盟而支付被告玫瑰公
    司權利金130萬元、裝修費395萬元、違約保證金75萬元，並
    由被告玫瑰公司分配台北市○○○路183號1樓為其加盟店址
    （其並無決定店址之權利，且非位於長安東路與長春路之間
    ，與被告事後所稱係以該路段間之商圈設計不符）。其於91
    年6月至92年8月加盟初期（SARS期間除外），每月營業額均
    維持在80萬元左右，但扣除每月75萬元之成本（即包括租金
    17萬元、員工薪資約20萬元、水、電費約5萬元及扣除69.11
    %毛利後之其他支出32萬元）後，每月僅能賺取5萬元至10萬
    元微薄之利潤，不僅與其投入之6、7百萬元資金不成比例，
    亦與被告玫瑰公司宣傳之美景大有出入，然被告玫瑰公司不
    僅不盡力協助，反而落井下石積極侵害其權益，竟於92年8
    月31日在3百公尺之近距離內另允開設「復興民生店」加盟
    店，致因兩店過於相近且兩店店名近似，復興民生店瓜分其
    原有客源，使其每月營業額由原來之80萬元立即、突然降至
    60萬元，後更降至每月50萬元，每月損失20萬元，虧損15萬
    元，已至不能生存之窘境。被告玫瑰公司以不實之營業額描
    述與保證誘引其加盟、未盡善良管理人之義務對於其開店地
    點妥為評估或決定、不允許其單獨促銷、未單獨培訓其員工
    、及以過近距離、名稱類似之他店瓜分其客源，致生損害於
    原告，自應依不完全給付、侵權行為之法則負賠償責任；又
    被告玫瑰公司不允許加盟者自由購買物料，並以所售價格昂
    貴之物料榨取其利益，造成其損害，乃屬加害給付，被告玫
    瑰公司應負不完全給付之賠償責任。而被告玫瑰公司前述以
    不實之營業額描述與保證誘引其加盟行為，屬欺罔行為；不
    允許加盟者自由購買物料並以所售價格昂貴之物料榨取其利
    益、核准復興民生店開業造成客源瓜分、不允許其單獨促銷
    、未單獨培訓其員工，屬顯失公平行為，亦違反公平交易法
    （下稱公平法）第24條規定，被告玫瑰公司自應依公平法第
    31條、第32條規定負損害賠償責任。而其損害之計算如下：
    由於被告玫瑰公司近距離開店瓜分其客源部分：其自92年
    8 月31日復興民生店加盟開店後每月所受損害為20萬元，而
    平均毛利為69.11%，其每月損失為138,220元，如以公平法
    第32條規定之2倍計，被告每月應賠償276,440元，其僅請求
    每月20萬元，其餘保留。關於被告玫瑰公司於其加盟前描
    述營業額及其他行為部分：被告玫瑰公司於其加盟前之描述
    與保證其加盟後每月營業額最少130萬元，與後來其加盟開
    業後實際營業額80萬元，每月差距50萬元，縱使被告描述之
    營業額未能達成，除地點設計不當逾越長春路以外，尚有其
    他原因，但地點因素依經營法則，通常其重要性占一半以上
    ，故其中一半營業額差距即每月25萬元應屬地點設計不當所
    致，則被告應按毛利率69.11%負賠償責任即每月172,775元
    ，其先請求91年5月至92年8月部分，計2,591,625元。如認
    損害數額之計算有重大困難，亦請依民事訴訟法第222條第2
    項為決定。因其不得已營業至94年3月底，爰請求自92年9
    月1日起至94 年4月30日止，每月20萬元計算之損害共計160
    萬元；及自93 年5月1日起至94年3月31日，每月20萬元計算
    之損害共計220 萬元，合計380萬元；其餘保留。被告戊○○及己○○分別為被告玫瑰公司之現任及前任負責人，依公
    司法第23條規定，應就侵權行為部分與被告玫瑰公司負連帶
    責任等語。並聲明：(一)被告應連帶給付原告380萬元及其中
    160萬元部分自93年6月1日起，其餘220萬元部分自94年4月1
    日起，均至清償日止按年息5%計算之利息。(二)願以中國信託
    商業銀行可轉讓定期存單供擔保，請准宣告假執行。
三、被告則均否認有何侵權行為、債務不履行及違反公平法之行
    為，並以：原告從事餐飲服務業多年，因喜愛此行業，而有
    開店之夢想，由於伊公司企業形象良好，且經營形態適合原
    告之需要，原告在91年1月23日主動向伊公司申請加入古典
    玫瑰園成為加盟商，並非係伊公司對外宣稱前景美好，開店
    輕鬆當老闆。自原告聲請加入時起，伊公司即積極為原告找
    尋適合之開店地址，先後提供數個開店地址，由原告自己選
    擇，並由原告自行簽訂租約。原告主張復興北路店因復興民
    生店開店而業績下滑，則欠缺事實依據。原告所主張營業額
    之減少是因為來店客減少，移轉到復興民生店所致，然而由
    單純之營業額減少，並不能證明原告復興北路店之來店客有
    減少，亦有可能是每位來店客消費額減少所致。原告應先證
    明在復興民生店開店前後原告之來店客增減情形為何？以及
    減少之來店客是否從復興北路店轉移到復興民生店消費？原
    告經營之復興北路店業績下滑之原因甚多，例如服務生之服
    務態度、店內消費氣氛、餐飲品質是否穩定等，而伊公司係
    經營正統英國式飲荼，對於泡茶方式十分講究，故各加盟店
    開店之初均遴選專職員工接受專業訓練，以確保服務品質。
    然原告第一梯次經由伊公司培訓的專業人才，於開店不到一
    年幾乎全部離職，而新進員工均未接受伊公司訓練，服務品
    質自然較差，久而久之，顧客不再滿意該店之服務品質而不
    再光顧，業績自然下滑。原告之加盟店業績下滑與復興民生
    店之設立並無必然關係，此可從原告之復興北路店之營業額
    自開幕後至91年8月時，共有4個月營業額皆為1百多萬元，
    而在91年9月後即降為80餘萬元，一直到92年4月，而此時復
    興民生店尚未開幕即可知。且原告請求之損害金額顯與其所
    主張之受損情形並不相符，原告在起訴時主張每月營業額約
    80萬元，成本為75萬元，因伊公司允許復興民生店設店，以
    致該店營業額降為50萬元，因此每個月受有15萬元之虧損等
    云云，惟原告所謂復興北路店每個月成本75萬元，並未提出
    任何成本證據證明，至伊公司在加盟說明會上所稱加盟後之
    營業額1百萬元乃是營業目標並非業績保證，此一營業目標
    之達成，端賴加盟店主是否用心經營，縱原告確因此受有損
    失，亦僅能按比例求償，即每月僅為12,500元｛計算式：（
    800,000-750,000）x（200,000/800,000）=12,500，被告誤
    為12,000｝等語，資為抗辯。並聲明：(一)原告之訴駁回。(二)
    如受不利益判決，願以台新國際商業銀行北台中分行可轉讓
    定期存單供擔保，請准宣告免為假執行。
四、兩造不爭執之事實：
  (一)原告共同與被告玫瑰公司於91年3月7日簽訂ROSE HOUSE加盟
    合約書，合約期間自91年3月7日至96年3月6日，加盟店地點
    為台北市○○○路183號1樓（長春路以北）。
  (二)原告曾支付被告玫瑰公司權利金130萬元、支出裝修費395萬
    元及違約保證金75萬元，共支出600萬元。
  (三)原告自91年6月至92年8月間之每月營業額約為80萬元，而於
    92年8月31日後每月營業額為約60萬元。而復興民生店於93
    年11月停業後，原告之每月營業額則約為65萬元。
  (四)被告玫瑰公司於92年8月31日另在距原告店址約3百公尺附近
    允許「復興民生店」加盟店開業，該復興民生店業於93年11
    月30日因虧損而結束營業。
  (五)原告係自行向被告申請加盟者。
  (六)原告嗣於94年3月31日亦結束營業。該址現則為另出租作為
    經營丹堤咖啡店連鎖店（見本院卷3第120、121頁之相片及
    統一發票）。
  (七)原告主張之請求權基礎有三：(一)民法第184條第1、2項之侵
    權行為損害賠償請求權，(二)民法第227條之不完全給付及加
    害給付損害賠償請求權，(三)公平法第24條、31條及32條規定
    之損害賠償請求權。上開請求權基礎間為選擇合併之關係。
五、得心證之理由：
    原告主張兩造於91年3月7日簽訂簽訂ROSE HOUSE加盟合約書
    ，合約期間為91年3月7日至96年3月6日，加盟地點為台北市
    ○○○路183號1樓，嗣被告於92年8月31日在相距約3百公尺
    之近距離內另開設「復興民生店」加盟店，該店於93年11月
    30日因虧損而結束營業；原告加盟初期營業額皆有80萬元左
    右，於92年8月31日「復興民生店」開店後原告後每月營業
    額則下降20萬元等之事實，業據其提出加盟合約書、91年5
    月至94年2月份台北市營業人銷售額與稅額申報書17件、91
    年5月至92年10月份、93年11月至94年2月份統一發票明細表
    22 件及古典玫瑰園復興北路店及古典玫瑰園復興民生店地
    理位置圖1件等件在卷足憑（見本院卷1第28至55頁、卷2第
    54至58頁、卷3第59至65頁），並為被告所不爭執，堪信為
    真實。惟原告主張被告係以不實之營業額描述與保證誘引其
    加盟、未盡善良管理人之義務對於開店地點妥為評估或決定
    、不允許其單獨促銷、未單獨培訓其員工、及以過近距離、
    名稱類似之他店瓜分其客源，致生損害，應依不完全給付、
    侵權行為之法則負賠償責任及被告不允許加盟者自由購買物
    料，並以所售價格昂貴之物料榨取其利益，造成其損害，屬
    加害給付，應負不完全給付之賠償責任，且前述被告以不實
    之營業額描述與保證誘引原告加盟行為，屬欺罔行為；又不
    允許加盟者自由購買物料並以所售價格昂貴之物料榨取原告
    之利益、核准復興民生店開業造成客源瓜分、不允許原告單
    獨促銷、未單獨培訓原告員工，屬顯失公平行為，亦違反公
    平法第24條規定，應依公平法第31條、第32條規定負損害賠
    償責任云云，則為被告所否認，並以上開情詞置辯，是本件
    應審酌者即兩造間主要之爭執點為：(一)被告有無不實描述營
    業額及保證每月營業額130萬元？是否該當於民法第184條第
    1、2項侵權行為之規定？被告戊○○、己○○是否均應負法
    定代理人連帶侵權行為損害賠償之責任？(二)被告於92年8 月
    31日在相距原告店址約3百公尺之處另開設「復興民生店」
    加盟店，對於原告加盟店址之評估是否妥善？有無不允許原
    告單獨促銷、未單獨培訓原告之員工、及以過近距離、名稱
    類似之他店瓜分原告之客源，致生損害於原告，是否為積極
    侵害原告之權益？是否於履約上構成不完全給付及加害給付
    ？(三)被告有無欺罔或顯失公平之行為而違反公平法第24條規
    定？茲分別論述如下：
  (一)被告有無不實描述營業額及保證每月營業額130萬元？是否
    該當於民法第184條第1、2項侵權行為之規定？被告戊○○
    、己○○是否均應負法定代理人連帶侵權行為損害賠償之責
    任？
  1.按連鎖經營是指若干的商店使用相同商標、全部或部份使用
    相同商品服務及經營模式（經營技術），在整體規劃下進行
    標準化且行使專業且分工、集中管理的經營團隊。包括二種
    形式：直營連鎖、加盟連鎖，（1）直營連鎖是指擁有商標
    、商品及經營模式（經營技術）者稱為總公司（或稱總部、
    加盟總公司、加盟者、授權者），直接百分之百投資之商店
    （或分公司、營業所、分店），且商店內之人員均隸屬總公
    司，並使用相同商標、商品經營模式（經營技術）行使專業
    分工、集中管理制度之法人組織。（2）加盟連鎖是指加盟
    總公司和加盟者（或稱被授權者，應為獨立法人、商號或個
    人）締結契約，加盟總公司將商標、商品、經營模式（經營
    技術）授與加盟者，而加盟者在得上述權利之同時，相對必
    須支付一定代價（金額）給加盟者總公司，且依加盟總公司
    之指導、訓練及協助，使用相同商標，全部或部份使用相同
    商品、服務及經營模式（經營技術），行使專業分工、集中
    管理的經營團隊。又加盟連鎖依授權內容及管理方式之不同
    ，可分為三種形態：委託加盟、特許加盟、自願加盟。A.委
    託加盟是指分店（分公司、營業所）設立，由加盟總公司百
    分之百獨立投資、設立，且由加盟總公司或該分公司與加盟
    者締結契約，委託加盟者經營該分公司，而經營該分公司所
    需人員原則由加盟者負責，加盟者需依規定使用相同商標、
    商品、服務及經營模式（經營技術），行使專業分工、集中
    管理經營該分店。B.特許加盟是指分店（分公司、營業所）
    設立所須資金大部份（或全部）由加盟者負責，且分店所需
    人員原則由加盟者負責，加盟者須與加盟總公司締結契約取
    得授權，且依規定使用商標、商品、服務及經營模式（經營
    技術），行使專業分工、集中管理經營該分店。特許加盟該
    分店所有權大部分全部歸加盟者，經營權亦屬加盟者，但需
    接受總公司統一管理。C.自願加盟是指分店設立之資金全部
    由加盟者負責，且經營該分公司所需人員亦由加盟者負責，
    加盟者須與加盟總公司或分公司締結契約，取得授權，且依
    規定使用相同商標及選擇性使用商品、服務及經營模式（經
    營技術）經營該分司。自願加盟之該分店所有權屬加盟者，
    經營權亦歸加盟者，且部分接受總公司統一管理。
  2.查，本件原告與被告玫瑰公司所訂立之加盟契約屬前述之加
    盟連鎖契約，即由加盟總公司即被告將商標、商品、經營模
    式（經營技術）授與加盟者之原告，而原告在得上述權利之
    同時，相對必須支付一定代價（金額）給被告玫瑰公司，且
    依被告玫瑰公司之指導、訓練及協助，使用相同商標，全部
    或部份使用相同商品、服務及經營模式（經營技術），行使
    專業分工、集中管理的經營團隊。又依授權內容及管理方式
    觀之，屬上述之自願加盟，即所須資金全部由加盟者之原告
    負責，且所需人員亦由原告負責，須締結契約取得被告玫瑰
    公司授權，且依規定使用商標、商品、服務及經營模式（經
    營技術），行使專業分工、集中管理經營該分店，特許加盟
    該分店所有權全部歸原告，經營權亦屬原告，但需部分接受
    被告玫瑰公司統一管理。而查，被告玫瑰公司辯稱：原告乙○○於加盟古典玫瑰園之前，已在餐飲服務業擔任主管達6
    年之久，因喜愛此一行業，而有開店之夢想，由於伊公司企
    業形象良好，且經營形態適合其需要，而在91年1月23日主
    動向伊公司申請加入古典玫瑰園成為加盟商，並非係伊公司
    對外宣稱前景美好，開店輕鬆當老闆等語，並提出古典玫瑰
    園基本開店構想及基本個人資料表各1件為證（見本院卷2第
    105、106頁），為原告所不爭，堪認為真正。復參以原告旋
    即於91年2月4日與被告玫瑰公司簽訂預備加盟約定書，由乙○○交付被告玫瑰公司15萬元之預定加盟店簽約金，並約定
    如乙○○無法於91年4月5日前與玫瑰公司簽訂正式之加盟合
    約，被告玫瑰公司得收取5萬元作業費用並解約，解約後1週
    內餘款無息退還乙○○，並取消預備加盟約定書等情，亦有
    原告提出之預備加盟約定書1紙可稽（見本院卷2第136頁）
    ，足見被告辯稱原告乙○○於加盟前，對於餐飲服務業應有
    開店判斷力等語，尚非無據。且亦足證原告對於被告玫瑰公
    司是否允許加盟者自由購買物料，及所售物料之價格等，均
    已事先知悉，自不得於嗣後再以被告玫瑰公司不允許加盟者
    自由購買物料，及所售物料價格昂貴，係榨取其利益，造成
    其損害，為屬加害給付，而主張被告玫瑰公司應負損害賠償
    責任。
  3.依兩造所不爭執為真正之系爭加盟合約，雖就兩造間有關加
    盟地點、合約期間、乙方（按即原告）可得甲方（按即被告
    玫瑰公司）之協助及指導、店內之各項規定、產品採購、廣
    告及促銷、管理費、終止合約、解約及續約等權利義務詳為
    約定，惟通觀合約中，被告玫瑰公司並無任何保證原告每月
    最低營運收入額為130萬元之記載（詳見本院卷1第13至27頁
    ）；原告雖主張被告玫瑰公司以口頭保證130萬元營業額云
    云，證人丙○○雖到庭附和證稱略以：（問：正式加盟之前
    ，被告公司如何陳述營業額？）答：他們之前都說一定會有
    一百多萬元，說有一百五十萬元，如果沒有到一百五十萬元
    ，也有一百三十萬元等語（見本院卷2第119頁），然查，證
    人丙○○為原告乙○○之妹，與原告顯有利害關係，其證詞
    難免偏頗，況據證人即復興民生店前經理甲○○到庭證稱略
    以：（問：加盟之前被告公司有無說預計的營業額？）答：
    總公司是說希望我們比較穩定，他們預估一百萬元，第一個
    月最少一百萬元，認為如果我們穩定一點會到一百二十萬元
    等語（見同上卷2第123頁），亦有出入，而查，證人甲○○
    係被告玫瑰公司之另一加盟店之前經理，與兩造間顯無利害
    關係，其證詞應較為可取，惟上開2證人均未證稱被告玫瑰
    公司有何保證每月最低營業額之事實。原告主張被告玫瑰公
    司以口頭保證130萬元營業額云云，即非可取。
  4.又，被告雖自陳伊在加盟說明會上所稱加盟後之營業額一百
    萬元乃是營業目標並非業績保證，此一營業目標之達成，端
    賴加盟店主是否用心經營等語，核與卷附原告提出之喧園茶
    坊91年5-6月、同年7-8月台北市營業人銷售額與稅額申報書
    各1件（見本院卷1第28、29頁）及91年5月至8月份營業人三
    聯式收銀機統一發票明細表4件（見同上卷1第36至39頁）載
    明，原告91年5、6月之申報銷售額為1,993,091元，91年7、
    8月之申報銷售額為2,000,585元等情，尚屬相符，而查原告
    係自91年5、6月起正式營業，顯見原告營業之初其每月營業
    額確均有一百萬元左右，與被告於上開加盟說明會所稱之營
    業目標尚屬一致，即不得謂被告有何不實描述營業額。至原
    告自91年9月後之每月營業額雖減至約80萬元乃至50萬元左
    右，惟此與各種行業每於開業之初，基於新鮮感及業者之企
    圖心、促銷活動等因素，多較能吸引顧客，其後即可能隨著
    時間之經過，新鮮感喪失，業績亦隨之可能有所起落，原即
    為商業行為之常態模式；況加之以其他類似產品行業業者之
    競爭、本身服務品質之穩定等，亦均為影響營業額是否能維
    持之重要因素，是亦無從以原告嗣後之營業額減少之事實，
    遽指為係被告有不實描述營業額。
  5.按每個連鎖加盟店體系的事業體，每家分店的經營績效，除
    繫於企業品牌形象外，最大的關鍵在於該分店經營者是否用
    心經營，例如國際知名連鎖店如麥當勞，星巴客、7-11統一
    超商等，各店的營業額亦不相同，甚者亦有某一分店因虧損
    而關閉者，此為周知之事實，毋庸舉證。而查，每一加盟店
    客觀條件不一（例如店內坪數大小、地點是否適中、交通是
    否便利等），及每位加盟店經營者是否用心，附近商圈是否
    改變，甚至大環境是否景氣，在在影響各店的業績多寡，此
    種經營風險，應為每一加盟店主於加盟前所應預見，自亦為
    被告玫瑰公司所預見，影響加盟店營業額多寡之變數既如此
    之多，復非連鎖加盟業者所能預見，則原告主張被告有保證
    每月營業額之多寡云云，已與一般商業常情有違，而有可疑
    。至被告雖自陳伊在原告等加盟時，有陳述百萬業績等語，
    惟辯稱係指其加盟店中應有之營業目標，及該營業目標之實
    現，端賴各店經營者全心全意投入，才能創造百萬元營業額
    ，如伊加盟體系中之南京、新莊、士林等店，每月營業額均
    達百萬元等語，並提出亞誠商行（即士林店）92年7-8月臺
    北市營業人銷售額與稅額申報書、旭晟餐飲店（即南京店）
    90 年9-10月台北縣營業人銷售額與稅額申報書、吉億企業
    有限公司（即新莊店）93年7-8月財政部臺灣省北區國稅局
    營業人銷售額申報書各1件為證（見本院卷2第154至156頁）
    ，而上開文書依其程式及意旨均得認係屬公文書，依民事訴
    訟法第355條第1項規定，推定為真正。足證被告雖有於加盟
    說明會上，陳述每月百萬元營業額等語，並非虛妄。自不得
    以有其他加盟店每月營業額未達百萬元，遽指被告有為不實
    描述營業額之事實。
  6.綜上，被告辯稱伊並未有為不實描述營業額及未向原告保證
    每月營業額130萬元等語，應屬可取。原告主張被告玫瑰公
    司有為不實描述營業額及保證每月營業額130萬元云云，則
    無可取。從而，原告主張被告玫瑰公司不實描述營業額及保
    證每月營業額130萬元，該當於民法第184條第1、2項侵權行
    為之規定，及被告戊○○為現負責人、被告己○○為前負責
    人，均應負法定代理人連帶侵權行為損害賠償之責任云云，
    均非有據。
  (二)被告於92年8月31日在相距原告店址約3百公尺之處另開設「
    復興民生店」加盟店，對於原告加盟店址之評估是否妥善？
    有無不允許原告單獨促銷、未單獨培訓原告之員工、及以過
    近距離、名稱類似之他店瓜分原告之客源，致生損害於原告
    ，是否為積極侵害原告之權益？是否於履約上構成不完全給
    付及加害給付？
  1.按因可歸責於債務人之事由，致為不完全給付者，債權人得
    依關於給付遲延或給付不能之規定行使其權利。因不完全給
    付而生前項以外之損害者，債權人並得請求賠償，固為民法
    第227條所明定，即學說所謂之不完全給付及加害給付之規
    定。
  2.經查，兩造間就有關加盟地點、乙方（按即原告）可得甲方
    （按即被告玫瑰公司）之協助及指導、店內之各項規定、產
    品採購、廣告及促銷等，已詳載於加盟合約中，業據論述如
    上。其中就加盟地點約定為：本合約特許加盟地點為：台北
    市○○○路183號1樓（賣場面積「含騎樓」共：53坪）（見
    本院卷1第14頁），為兩造所不爭。原告雖稱其對於開店之
    地點並無決定權云云，然為被告所否認。而查，依兩造於簽
    訂系爭加盟合約前所訂定之預備加盟約定書第三條載明：本
    預定加盟約定書認定之甲方（按指原告）預定加盟地點限於
    台北市區域內且乙方（按指被告玫瑰公司）有權於此區域內
    接受其他預備加盟者之簽約及最後選擇正式加盟者之決定權
    （見本院卷2第136頁），足見兩造僅限制原告預定加盟之地
    點須在台北市區域內，至於是台北市區域內何處，則並未約
    定，顯見兩造並未限制原告選擇於台北市區域內何處開店，
    自無從遽指為原告之開店地點係由被告所決定。
  3.至證人丙○○雖證稱開店地點由被告公司幫原告選擇云云（
    見本院卷2第118至119頁），惟為被告所否認，而查，證人
    丙○○與原告乙○○為姐妹關係，且本身亦參與該復興北路
    店之經營，擔任該店經理，並為員工之一（見同上卷第120
    頁），其證詞已不免偏頗，況其證詞且與上開預定加盟約定
    書及系爭加盟合約之約定不符，其證詞即非無疑；而證人甲○○、丁○○（被告民生加盟店經理）雖到庭分別結稱略以
    ：「一路上都是公司評估地點...。」、「我們喜歡大安路
    的一個點，但是總公司認為是二流的點，不會賺錢，所以我
    們就沒在那裡開。」等語（見本院卷2第126頁）、「... 選
    這個點我有去講，公司說這個地方很好做... 」等語（同上
    卷第128頁），但均未表明加盟店址係由被告玫瑰公司所決
    定者，反而係由證人甲○○、丁○○自行所做最後決定。足
    見證人丙○○上開證詞顯係附和原告乙○○之主張所為，亦
    不足為有利於原告之依據。
  4.又被告嗣雖於92年8月31日在相距原告店址約3百公尺處另開
    設「復興民生店」加盟店，固為被告所不否認，惟查，原告
    營業之初其每月營業額確均有一百萬元左右，與被告於上開
    加盟說明會所稱之營業目標尚屬一致等情，業據論述如上（
    見(一)之4.），足見被告玫瑰公司對於原告加盟店址之評估並
    無不妥善之處可言，否則原告當不可能獲致如上述之營業業
    績。而復興民生加盟店雖有瓜分原告之部分客源，惟亦有部
    分客人會由該店轉而至原告之加盟店消費等情，此據證人甲○○結稱在卷可稽（見本院卷2第124頁），足見該二加盟店
    之客人本即係互為流動者，而非全部係自原告之加盟店流失
    至該復興民生店。再參以原告之加盟店91年5-6月營業額為
    1, 993,091元，7-8月營業額為2,000,585元，9-10月營業額
    為1,665,768元，11-12月營業額為1,658,483元（見本院卷1
    第31頁），即91年5、6、7、8月之每月營業額約各為100萬
    元左右，惟至91年9、10、11、12月之每月營業額卻突然降
    至80萬元左右，惟此時上開「復興民生店」並尚未設立開始
    營業，足見原告雖自91年9月起每月約有20萬元之營業損失
    ，惟顯難認與被告嗣於93年8月31日允許上開復興民生店加
    盟並開始營業之間，有何相當因果關係存在之可言。
  5.至證人甲○○與丁○○雖分別在被告玫瑰公司之復興民生店
    及民生店任職，惟渠等並非前開二店之經營者（前開兩店之
    負責人分別為朱文琦及吳麗敏二人，此為證人甲○○及丁○○所不否認），足見證人僅是專職人員，對於各該加盟店之
    進貨成本等資料，並無從知悉，渠等有關各該加盟店進貨成
    本偏高之證詞，純粹為猜測之詞，尚無足取；又被告玫瑰公
    司之民生店負責人為訴外人吳麗敏，且為被告玫瑰公司板橋
    文化加盟店之負責人，是被告辯稱吳麗敏因為經營板橋文化
    店獲利頗豐，才會再開民生店，而民生店開店後，生意興隆
    ，渠並在91年1月18日計劃再開第3家加盟店，後因找不到合
    適地點而放棄等語，為原告所不爭執，足見以訴外人吳麗敏
    先後成立同一性質之加盟店之情形觀之，如非認為加盟有利
    可賺，自不可能接續加盟被告公司，是原告指稱被告玫瑰公
    司之出貨成本偏高云云，顯亦僅為其一己之見，而無可取。
  6.按原告之復興北路加盟店自91年5月開始正式營業，至同年8
    月底，連續4個月營業額皆達百萬元，業據論述如上，已證
    明被告所稱百萬元營業額並非虛假，而原告之所以未能繼續
    保持之原因，或因為懈怠，或其他服務品質降低所致，以致
    隔月業績滑落為80幾萬（例如91年9月、10月、11月，見本
    院卷1第30、31頁），有時甚至60、70萬（例如92年5月、6
    月，見同上卷第34頁），而上述營業額之變化均係在上開復
    興民生店加盟開店之前所發生者，足見原告所稱其營業額滑
    落係因為被告玫瑰公司允許復興民生店加盟開店所致云云，
    顯與事實不符而無足取。
  7.依系爭加盟合約「肆、乙方加盟可得甲方之協助及指導部分
    」之約定，雖載明「4.1甲方（即被告）有義務協助乙方（
    即原告）於開店前之人員訓練及店務企劃。」、「4.11乙方
    在開幕前一個月內至多可派遣四位人員至級公司受訓。」、
    「4.6開店後各項配合及協助事項：4.61開幕後，甲方每三
    個月依乙方之申請，可享有免費組訓一次... 」等（見本院
    卷1第15、16頁），惟並無必須單獨予以培訓原告之員工之
    約定，原告主張被告應允許其單獨促銷云云，已屬無據；況
    原告確有派員工赴被告玫瑰公司受訓之事實等情，亦據證人
    丙○○證述在卷可稽（見本院卷2第120、121頁），足見被
    告並無拒絕培訓原告員工之情形，原告主張被告未單獨培訓
    其員工，於履約上構成不完全給付云云，尚非有據；至廣告
    及促銷部分，雖於第柒點約定「一切廣告物、媒體新聞、店
    卡、文宣品、促銷由甲方統一製作及執行。... 7.2各店不
    得自行辦理促銷活動或打折，所有促銷活動必須經由總公司
    確認同意後，始可實施。」等語（見本院卷1第19頁）。惟
    查，本件原告與被告玫瑰公司所訂立之加盟契約係屬加盟連
    鎖契約，且其授權內容及管理方式係屬自願加盟型態等情，
    業據論述如上，基於連鎖企業之經營特性，為顧及總公司及
    各加盟業者之全體形象及利益，於加盟合約中約定各加盟業
    者不得單獨辦理促銷活動，應屬加盟連鎖企業經營所必須，
    原告主張被告不允許其單獨促銷，致生損害於其權益，為不
    完全給付云云，自亦非有據。是原告主張被告不允許其單獨
    促銷、且未單獨培訓其員工，致生損害，為積極侵害其權益
    ，且於履約上構成不完全給付及加害給付云云，與系爭加盟
    合約之約定不符，均非可取。
  8.綜上，原告主張被告玫瑰公司未盡善良管理人之義務對於其
    開店地點妥為評估或決定、不允許其單獨促銷、未單獨培訓
    其員工、及以過近距離、名稱類似之他店瓜分其客源，致生
    於其損害，為積極侵害其權益，於履約上構成不完全給付及
    加害給付云云，亦均無可取。被告否認於履約上有何不完全
    給付及加害給付而積極侵害原告之權益等語，則為可取。
  (三)被告有無欺罔或顯失公平之行為而違反公平法第24條規定？
  1.按除本法另有規定者外，事業亦不得為其他足以影響交易秩
    序之欺罔或顯失公平之行為，公平法第24條定有明文。所謂
    其他欺罔或顯失公平之行為，顯係指同法第18條至23條之4
    規定以外之其他足以影響交易秩序之不公平競爭行為而言，
    此觀該法於第三章係逐條列舉不公平競爭之行為規定自明。
  2.查，原告主張被告玫瑰公司以不實之營業額描述與保證誘引
    其加盟行為，屬欺罔行為；不允許加盟者自由購買物料並以
    所售價格昂貴之物料榨取其利益、核准復興民生店開業造成
    客源瓜分、不允許其單獨促銷、未單獨培訓其員工，屬顯失
    公平行為，違反公平法第24條規定，應依公平法第31條、第
    32條規定負損害賠償責任云云，然為被告所否認，並以上開
    情詞置辯。經查：
  (1)被告玫瑰公司曾委請訴訟代理人吳玲華律師函復原告以：陳
    女士加盟經營之古典玫瑰園復興北路店當初設計之商圈為長
    安東路至長春路間...，而古典玫瑰園復興民生店當初商圈
    為民權東路至民生東路...。」等語，固據原告提出該律師
    函1件為證（見本院卷1第57頁），並為被告所不否認。雖原
    告主張上開二家加盟店之距離僅約300公尺，造成其客源被
    瓜分云云。然查，連鎖加盟店之開設，是否僅應以距離之遠
    近為考量，並非無疑；且以台北市區而言，近距離內開設相
    同或類似之連鎖店者，亦比比皆是；況本件原告之復興北路
    店開設在先，而復興民生店開設在後，故其應顧慮是否尚有
    諸多客源者應為復興民生店之經營者，而非原告之復興北路
    店可知，原告主張該復興民生店造成其客源被瓜分云云，已
    嫌無據。而原告之加盟店至91年9、10、11、12月之每月營
    業額即突然降至80萬元左右，惟斯時「復興民生店」並尚未
    設立開始營業，顯難認與被告於93年8月31日允許復興民生
    店加盟並開始營業之間，有何相當因果關係存在可言等情，
    亦據論述如上。是被告辯稱該二家加盟店不僅在地域上有所
    區隔，且二者商圈之來客源亦不相同，前者是以去環亞商圈
    逛街客為主，後者是以民生東路上班族為主，及伊於調查商
    圈已所費心力不貲，並且使二者來店客不會產生重疊，因古
    典玫瑰園是採正統英國式飲茶之高貴典雅路線，所以在店面
    選擇除了考慮地點要適中外，尚須考慮店面週圍環境是否合
    適、是否有店面出租、其租金對加盟者是否合適等，並非如
    原告所言，只須考慮地點適中而已等語，即非無據。原告稱
    既然設計長安東路至長春路之間，則理想地點應為二者之間
    等云云，顯然欠缺一般社會通念，並無可取。
  (2)原告雖主張被告玫瑰公司未在長安東路至長春路之中心處設
    店云云，惟其並未能舉證證明在兩造訂定系爭加盟合約時（
    即91年復興北路店開店時）該處有與復興北路店客觀條件完
    全相同之店面出租，而被告玫瑰公司卻捨而未選擇該中心點
    之事實，亦無從認定被告玫瑰公司有何故意違背善良風俗之
    可言。
  (3)原告主張被告玫瑰公司未揭露加盟店營業區域之資訊，為故
    意違背保護他人之法律以及違反公平法第31條等規定云云，
    惟查：
    前開規範四、(六)點係規定「加盟業主對加盟店與其他加盟
      店或自營店之間營業區域之經營方案」（見本院卷1第11
      頁），並未規定每一個加盟店或自營店之營業區域須予標
      明，原告主張被告玫瑰公司未揭露加盟店營業區域之資訊
      ，為故意違背保護他人之法律以及違反公平法第31條等規
      定云云，已非有據。
    原告之復興北路店係91年5月開店，而復興民生店則係92
      年8月30日開店，二者相隔1年3個月，為兩造所不爭，被
      告玫瑰公司自不可能事先通知原告其營業區域；況且原告
      當初加盟時，被告玫瑰公司所屬古典玫瑰園系統在忠孝東
      路兩側即設有敦南店與安和店（開設日期為89年4月與90
      年4月），兩店相距不到2百公尺等情，此亦為原告所已知
      之事實，而原告於當初簽約時並不擔心商圈距離問題，至
      嗣後始責問被告玫瑰公司，亦無可取。
    至於連鎖加盟之新開店皆會通知物料廠商贈送商品作為新
      開店之促銷品，以增加開幕氣勢活動，此為台灣所有連鎖
      店常見採用之促銷手法，不論是統一超商7-11 或是大型
      賣場家樂福等皆然。被告辯稱原告在開幕之時，伊公司亦
      曾通知相關廠商提供贈品以供原告促銷之用等語，原告並
      未否認，原告主張被告僅供復興民生店促銷，未提供其促
      銷，有違公平法第31條「差別待遇」之規定云云，亦與事
      實不符，而無可取。
    又被告玫瑰公司並無以不實之營業額描述與保證誘引原告
      加盟之行為，或以所售價格昂貴之物料榨取原告利益、亦
      無單獨培訓原告員工之義務，且原告縱受有損害，亦與復
      興民生店之開店間無因果關係等情，均已如前述，此外，
      原告復未能舉證證明其所流失之客源皆前往復興民生店消
      費，其主張被告玫瑰公司對其有為加害給付，及給付不合
      債之本旨，應負債務不履行及不完全給付責任云云，亦無
      可取。
  3.綜上，原告主張被告玫瑰公司以不實之營業額描述與保證誘
    引其加盟行為，屬欺罔行為；不允許加盟者自由購買物料並
    以所售價格昂貴之物料榨取其利益、核准復興民生店開業造
    成客源瓜分、不允許其單獨促銷、未單獨培訓其員工，屬顯
    失公平行為，違反公平法第24條規定，應依同法第31條、第
    32條規定負損害賠償責任云云，均無可取，被告否認有何違
    反公平法第24條規定之欺罔或顯失公平行為，則為可取。
六、綜上所述，原告主張被告玫瑰公司以不實之營業額描述與保
    證誘引其加盟、未盡善良管理人之義務對於其開店地點妥為
    評估或決定、不允許其單獨促銷、未單獨培訓其員工、及以
    過近距離、名稱類似之他店瓜分其客源，致生損害於原告，
    應依不完全給付、侵權行為之法則負賠償責任；及被告玫瑰
    公司不允許加盟者自由購買物料，並以所售價格昂貴之物料
    榨取其利益，造成其損害，乃屬加害給付，被告玫瑰公司應
    負不完全給付之賠償責任、且被告玫瑰公司前述以不實之營
    業額描述與保證誘引其加盟行為，屬欺罔行為；不允許加盟
    者自由購買物料並以所售價格昂貴之物料榨取其利益、核准
    復興民生店開業造成客源瓜分、不允許其單獨促銷、未單獨
    培訓其員工，屬顯失公平行為，亦違反公平法第24條規定，
    被告玫瑰公司應依公平法第31條、第32條規定負損害賠償責
    任、而被告戊○○及己○○分別為被告玫瑰公司之現任及前
    任負責人，依公司法第23條規定，應就侵權行為部分與被告
    玫瑰公司負連帶責任，聲明請求判命被告連帶給付380萬元
    及其中160萬元部分自93年6月1日起，其餘220萬元部分自94
    年4月1日起，均至清償日止按年息5%計算之利息云云，均無
    理由，不應准許。
七、原告假執行之聲請，因其訴之駁回而失所依據，不予准許。
八、兩造其餘之攻擊或防禦方法，及未經援用之證據，經本院斟
    酌後，認為均不足以影響本判決之結果，自無一一詳予論駁
    之必要，併此敘明。
九、訴訟費用負擔之依據：民事訴訟法第78條。
中    華    民    國    95    年    1     月     5    日
                民事第一庭    法      官  張明輝
以上正本係照原本作成
如對本判決上訴，須於判決送達後20日內向本院提出上訴狀
中    華    民    國    95    年    1     月     6    日
                              法院書記官  周其祥


司法院資訊處製作；財團法人民間司法改革基金會備份。
